臺灣高等法院臺中分院民事判決
                                    109年度重上字第263號
上  訴  人  林永文  
訴訟代理人  張績寶律師
複代理人    高馨航律師
被上訴人    柯川道  
訴訟代理人  王仁祺律師
上列當事人間請求遷讓房屋等事件，上訴人對於中華民國109年8
月31日臺灣臺中地方法院109年度重訴字第191號第一審判決提起
上訴，本院於110年3月31日言詞辯論終結，判決如下：
    主  文
原判決關於主文第三項及第七項命上訴人自民國109年6月20日起
，按月給付超過新臺幣10萬元部分，及該部分假執行均廢棄。
上廢棄部分，被上訴人在第一審之訴及假執行之聲請均駁回。
其餘上訴駁回。
第二審訴訟費用由上訴人負擔。
    事實及理由
一、被上訴人主張：兩造於民國106年12月18日簽訂租賃契約書
    （下稱系爭租約），將被上訴人所有門牌號碼：臺中市○○區
    ○○路0段000○000○000○000○000○000號房屋及所坐落土地（即
    同區○○段00-00、00-00至00-00、00-00地號土地，下合稱系
    爭不動產）出租予上訴人，其中租期自107年9月1日起至112
    年8月31日止，每月租金新臺幣（下同）10萬元，且租金應
    於每2個月當月5日前以現金支付，押租金2個月按年度更換
    變動，並約定自107年1月1日起至同年8月31日止之裝修期間
    不計算租金。詎上訴人自107年9月1日起即未依約給付租金
    ，屢經催討，上訴人均置之不理，經被上訴人依法催告並合
    法終止系爭租約後，上訴人仍拒不遷讓返還系爭不動產，致
    被上訴人受有無法使用系爭不動產之損害，爰依依民法第76
    7條第1項前段、第455條規定，擇一請求上訴人遷讓返還系
    爭不動產；並依系爭租約第3條約定，請求上訴人給付租金8
    0萬元；及依民法第179條規定，請求上訴人給付自109年6月
    20日起至遷讓返還系爭不動產之日止，按月給付相當於租金
    10萬元之不當得利；另依系爭租約第8條第2項約定或民法第
    250條第1項規定，擇一判決上訴人給付自109年6月20日起至
    遷讓系爭不動產之日止，按月給付懲罰性違約金20萬元等語
    。另被上訴人並無阻撓上訴人裝潢施工，本件訴訟無權利濫
    用之情，且違約金約定亦無不公平或過高之情。並聲明：1.
    上訴人應將系爭不動產全部遷讓返還予被上訴人。2.上訴人
    應給付被上訴人租金80萬元，及自109年6月20日起至遷讓系
    爭不動產之日止，按月給付10萬元。3.上訴人應給付被上訴
    人違約金自109年6月20日起至遷讓系爭不動產之日止，按月
    給付20萬元。4.被上訴人願供擔保，請准宣告假執行。（原
    審為被上訴人全部勝訴之判決，上訴人不服，提起上訴）並
    答辯聲明：上訴駁回。
二、上訴人則以：上訴人自107年9月至109年2月間陸續有匯款租
    金49萬元予被上訴人，並無未依約給付租金之情。且上訴人
    未居住於系爭租約約定之地址，並非送達處所不明，原法院
    遽以寄存送達通知終止系爭租約，顯不合法，不生終止系爭
    租約之效力，上訴人自非無權占用系爭不動產。依系爭租約
    第6條上訴人自107年1月1日至107年8月31日止，有8個月裝
    修期，不計算租金，惟被上訴人竟派人阻撓裝潢工程，造成
    工期延宕，致上訴人無法順利開店使用收益系爭房地，被上
    訴人更以訴訟要求上訴人遷讓房屋及支付違約金等，顯屬權
    利濫用。系爭租約違約金係損害賠償總額之預定，被上訴人
    應舉證受有何損害，被上訴人並未受有無法轉租之損害，其
    已自訴外人處取得租金13萬元。倘認上訴人應給付違約金，
    請求法院酌減至相當金額。並上訴聲明：㈠原判決廢棄。㈡上
    廢棄部分，被上訴人在第一審之訴及假執行之聲請均駁回。
三、兩造不爭執之事項：
  ㈠兩造於106年12月18日簽訂系爭租約，約定被上訴人所有系爭
    不動產出租予上訴人。租賃期限自107年9月1日起至112年8
    月31日止，每月租金10萬元；112年9月1日起至117年8月31
    日止，每月租金16萬元；117年9月1日起至122年12月31日止
    ，每月租金24萬元，且租金應於每2個月當月5日前以現金支
    付，押租金2個月按年度更換變動，並約定自107年1月1日起
    至同年8月31日止之裝修期間不計算租金。
  ㈡被上訴人於原法院109年4月29日言詞辯論期日當庭表示上訴
    人應於收到筆錄後10日內給付積欠8期租金共80萬元，逾期
    將終止系爭租約等語，並請求原審將當日言詞辯論筆錄送達
    作為催告暨終止租約之意思表示，而該言詞辯論筆錄已於同
    年5月6日（於109年5月16日生送達效）寄存送達上訴人（見
    原審卷第169、173頁），惟上訴人並未於期限內給付積欠租
    金。被上訴人再於109年6月2日以民事陳報㈢狀請原法院將被
    上訴人終止系爭租約之意思表示送達上訴人，而該民事陳報
    ㈢狀繕本已於109年6月9日寄存送達上訴人，於同年月19日發
    生送達效力（見原審卷第179、183頁）。
四、兩造爭執之事項：
　㈠被上訴人以上訴人積欠租金為由終止系爭租約，並請求返還
    系爭不動產，有無理由？
  ㈡被上訴人請求上訴人給付積欠租金80萬元，及自109年6月20
    日起至遷讓系爭不動產之日止，按月給付相當於租金之不當
    得利10萬元，是否有理由？押金抵充？
  ㈢被上訴人請求上訴人自109年6月20日起至遷讓系爭不動產之
    日止，按月給付違約金20萬元，是否有理由？
  ㈣被上訴人本件請求是否係權利濫用?  
五、本院得心證之理由：
　㈠被上訴人依民法第767條第1項前段規定，請求上訴人遷讓返
    還系爭不動產為有理由：
　⒈按承租人應依約定日期，支付租金；承租人租金支付有遲延
    者，出租人得定相當期限，催告承租人支付租金，如承租人
    於其期限內不為支付，出租人得終止契約。租賃物為房屋者
    ，遲付租金之總額，除以擔保金抵償外，達2個月以上時，
    出租人得收回房屋（民法第439條前段、土地法第100條第3
    款參照）。再按所有人對於無權占有或侵奪其所有物者，得
    請求返還之（民法第767條第1項參照）。又按以無權占有為
    原因，請求返還所有物之訴，被告對原告就其物有所有權存
    在之事實無爭執，而僅以非無權占有為抗辯者，原告於被告
    無權占有之事實，無舉證責任。被告應就其取得占有，係有
    正當權源之事實證明之。如不能證明，則應認原告之請求為
    有理由（最高法院72年度台上字第1552號判決意旨參照）。
　⒉被上訴人主張其為系爭不動產所有權人，且系爭不動產現由
    上訴人占用等情，為兩造所不爭執（見不爭執事項㈠所示）
    ，自堪信為真實。惟上訴人否認係無權占用系爭不動產云云
    ，經查：
　　⑴查，依系爭租約第3條第4項前段約定：「押租金2個月按年
      度更換變動。」（見原審卷第51頁），故上訴人於107年9
      月5日所支付20萬元應係屬於押金。又依系爭租約第3條第
      1項約定，上訴人自107年9月1日起至112年8月31日止，每
      月租金10萬元，而上訴人迄109年2月12日止，扣除前開20
      萬元押金後，僅支付部分租金49萬元，未依約給付系爭不
      動產租金總額已相當2個月租金之押金抵償後，已達2個月
      之系爭不動產租金租額乙情，為上訴人所不爭執（見本院
      卷第108頁），且依兩造不爭執事項㈡所示，足認系爭租約
      於109年6月19日已發生終止效力。
　　⑵系爭租約既經被上訴人合法終止，上訴人占有系爭不動產
      即屬無法律上權源，而屬無權占有，故被上訴人依民法第
      767條第1項規定請求上訴人遷讓返還系爭不動產予其，核
      屬有據，應予准許。又被上訴人依所有物返還請求權請求
      上訴人返還系爭不動產，既有理由，則其另主張租賃物返
      還請求權部分，本院即無庸再予審究。
　⒊至上訴人辯稱其未居住於戶籍地，未收受本件相關起訴書及
    歷次書狀等文書，本件以寄存送達方式終止系爭租約顯不合
    法云云。惟查，上訴人之戶籍地於原審訴訟期間均位於臺中
    市○區○○街000巷00號（見原審卷密封袋），而被上訴人以00
    00000民事陳報㈢狀為終止系爭租約之意思表示，已於109年6
    月9日寄存送達上訴人，有原審送達證書可稽（見原審卷第1
    83頁），依民事訴訟法第138條第2項規定，於同年月19日發
    生效力，應認被上訴人於109年6月19日已向上訴人為終止系
    爭租約之意思表示。況系爭租約第12條亦約定兩造間以本契
    約所在地址(同前)為準，通知他方，有變更須書面告知(見
    原審卷第55頁)，上訴人上開抗辯被上訴人終止系爭租約為
    不合法云云，並無足取。
　⒋上訴人另請求傳訊證人高○庭、潘○惠到庭（見本院卷第55頁
    ），待證事實為被上訴人派人阻撓裝潢租賃房屋乙事，查系
    爭租約係於106年12月18日簽訂租期為107年9月1日起，且租
    金亦自同年9月始收取，是107年1月至8月期間並不計算租金
    ，被上訴人給予裝潢期免除租金，自無阻撓之必要。況徵之
    本院卷第136、137頁，上訴人租金應先付（見系爭租約第3
    條第1項約定），上訴人即未依約給付租金，上訴人以阻撓
    裝潢、工期延宕為由，核與本件租賃關係之爭執無關，並無
    調查必要，併此敘明。
　㈡被上訴人請求上訴人給付積欠租金為80萬元，及自109年6月2
    0日起至遷讓返還系爭不動產之日止，按月給付相當於租金1
    0萬元之不當得利，於法有據，應為可採：
　⒈又按無法律上之原因而受利益，致他人受損害者，應返還其
    利益（民法第179條規定參照）。而無權占有他人房屋，可
    能獲得相當於租金之利益為社會通常之觀念（最高法院61年
    台上字第1695號判例意旨參照）。
　⒉查，依系爭租約第3條第1項約定，上訴人應自107年9月1日起
    至112年8月31日止，每月租金10萬元，且租金應於每2個月
    當月5日前給付被上訴人（見原審卷第51頁）；又承前所述
    ，且系爭租約自109年6月19日終止，則上訴人自107年9月1
    日起至109年4月30日止，積欠租金共計200萬元（計算式如
    下：100000×20＝0000000），扣除前開20萬元押金及部分租
    金49萬元，尚積欠租金131萬元（計算式如下：200萬元-20
    萬元－49萬元＝131萬元），故被上訴人依系爭租約及不當得
    利規定，就系爭不動產請求上訴人給付積欠租金80萬元，及
    自109年6月20日至遷讓返還系爭不動產之日止，按月給付按
    租金計算之不當得利10萬元，即屬有據，應予准許。
　㈢被上訴人請求上訴人自109年6月20日起，按月給付違約金10
    萬元，應屬有據，為可採：
　⒈按解釋契約，應探求當事人立約時之真意，而探求當事人之
    真意，本應通觀契約全文，並斟酌訂立契約當時及過去之事
    實暨交易上之習慣，依誠信原則，從契約之主要目的及經濟
    價值等作全盤之觀察（最高法院79年度台上字第1778號判決
    意旨參照）。查，系爭租約第8條第2項約定：「乙方（即上
    訴人，下同）於終止租約經甲方（即被上訴人，下同）約定
    七日以上催告搬遷或租期屆滿甲方表示不再續約，而仍不交
    還房屋，自終止租約或租賃期滿之翌日起，乙方應給付甲方
    按房租貳倍計算之違約金，如契約到期，乙方不續約，乙方
    要求給予一段搬運清空時間，經甲方同意，租金比照當期租
    金計算。」等語（見原審卷第53頁），上開約定並未明確約
    定「房租」係按何時之租金及經過天數計算，且參酌該項後
    段約定，本院認定系爭租約第8條第2項關於違約金約定並非
    以指違約金上限係以107年9月1日起至112年8月31日止，每
    月租金10萬元2 倍計算違約金上限，而係以違約期間所約定
    每月租金計算違約期間之天數之2倍計算違約金，方符合兩
    造訂立系爭租約當時之真意。
　⒉次按違約金，除當事人另有訂定外，視為因不履行而生損害
    之賠償總額。但約定如債務人不於適當時期，或不依適當方
    法履行債務時，即須支付違約金者，債權人於債務人不履行
    時，除違約金外，並得請求履行或不履行之損害賠償，民法
    第250條第2項定有明文。是違約金有賠償性違約金及懲罰性
    違約金，其效力各自不同。前者以違約金作為債務不履行所
    生損害之賠償總額。後者以強制債務之履行為目的，確保債
    權效力所定之強制罰，於債務不履行時，債權人除得請求支
    付違約金外，並得請求履行債務，或不履行之損害賠償。當
    事人約定之違約金究屬何者，應依當事人之意思定之（最高
    法院86年度台上字第1620號判決意旨參照）。依前所述，本
    件系爭租約第8條第2項所約定之違約金，既無特別約定，且
    被上訴人復未舉證證明此為懲罰性違約金，自應確屬損害賠
    償預定性質之違約金。
　⒊第按當事人得約定債務人於債務不履行時，應支付違約金。
    惟約定之違約金額過高者，法院得減至相當之數額，民法第
    250條第1項、第 252條定有明文。當事人約定之違約金是否
    過高，須依一般客觀事實，社會經濟狀況，當事人所受損害
    情形及債務人如能依約履行時，債權人可享受之一切利益為
    衡量標準；債務已為一部履行者，亦得比照債權人所受之利
    益減少其數額。倘違約金係損害賠償總額預定性質者，尤應
    衡酌債權人實際上所受之積極損害及消極損害，以決定其約
    定之違約金是否過高。又違約金過高之事實，依辯論主義之
    原則，固應由債務人主張之，惟在訴訟中，若當事人主張其
    所約定之違約金過高，而所提出之訴訟資料不能使法院明暸
    該約定之違約金是否過高時，法院應運用訴訟指揮權與闡明
    權，令當事人為必要之陳述及聲明證據（民事訴訟法第198
    條第1項、第199條第2項參照），再經由調查證據之程序將
    調查證據之結果，依同法第297條第1項及第199條第1項之規
    定，命兩造為充分完全之辯論，以確定當事人間所約定之違
    約金是否過高，有無酌減之必要。爰審酌被上訴人因上訴人
    遲不返還系爭不動產所受之損害，為不能就系爭不動產行使
    占有、使用、收益權能，其對價應相當於出租予上訴人之租
    金，所受損害尚屬有限，且本件業已請求上訴人給付相當於
    租金之不當得利，及兩造其他一切客觀經濟狀況，認被上訴
    人按租金2倍計算違約金，即按月請求上訴人給付20萬元，
    尚屬過高，本院認應予酌減為按月以租金1 倍計算違約金，
    即每月10萬元，較為合理妥適。被上訴人逾此部分違約金之
    請求，為無理由，不應准許。 
　㈣被上訴人本件請求並無權利濫用情形：
　⒈按權利之行使，不得違反公共利益，或以損害他人為主要目
    的。行使權利，履行義務，應依誠實及信用方法。民法第14
    8條定有明文。而權利之行使，是否以損害他人為主要目的
    ，應就權利人因權利行使所能取得之利益，與他人及國家社
    會因其權利行使所受之損失，比較衡量以定之；倘其權利之
    行使，自己所得利益極少而他人及國家社會所受之損失甚大
    者，非不得視為以損害他人為主要目的，此乃權利社會化之
    基本內涵所必然之解釋（最高法院71年台上字第737號判例
    意旨參照）。準此，若權利之行使，雖令他人喪失利益，然
    權利人因此所能取得之利益並非甚微，亦未使他人或國家受
    有相對重大之損害者，即無輕重失衡之虞，而非屬民法第14
    8條所指之權利濫用。
　⒉經核，系爭租約終止後，上訴人無權占有系爭不動產，並未
    支付代價亦無合法權源，僅因被上訴人對此沈默未行使權利
    而得以占用，難謂上訴人有何正當信賴可言。被上訴人以所
    有權人地位，為自身利益行使權利，請求上訴人遷讓返還系
    爭不動產，縱影響上訴人現實使用之利益，亦不得認其係以
    損害上訴人為主要目的，自無權利濫用之情事。　
六、綜上所述，被上訴人依民法第767條第1項前段規定，請求上
     訴人遷讓返還系爭不動產，並依系爭租約約定及不當得利
    規定，請求上訴人給付積欠租金80萬元，及自109年6月20日
    起至遷讓返還系爭不動產之日止，按月給付相當於租金10萬
    元之不當得利，暨依系爭租約第8條第2項約定，請求上訴人
    自109年6月20日起，按月給付違約金10萬元，自屬正當，應
    予准許，逾此範圍之請求，為無理由，應予駁回。從而，原
    審就超逾上開應准許部分，為上訴人敗訴之判決，及依兩造
    之聲請，分別為准、免假執行之諭知，尚有未洽，上訴人指
    摘原判決此部分不當，求為廢棄，為有理由，爰由本院改判
    如主文第2項所示。至於上開應准許部分，原判決判命上訴
    人給付及為准、免假執行之諭知，核無不合，上訴人之其餘
    上訴，為無理由，應予駁回。
七、本件事證已臻明確，兩造其餘之攻擊或防禦方法及所用之證
    據，經本院斟酌後，認為均不足以影響本判決之結果，爰不
    逐一論列，附此敘明。
八、據上論結，本件上訴人之上訴一部為有理由、一部為無理由
    ，依民事訴訟法第450條、第449條第1項、第79條，判決如
    主文。 
中　　華　　民　　國　　110 　年　　4 　　月　　21　　日
                民事第六庭    審判長法  官  楊熾光
                                    法  官  莊宇馨
                                    法  官  郭玄義
正本係照原本作成。       
如不服本判決，應於收受送達後20日內向本院提出上訴書狀，其
未表明上訴理由者，應於提出上訴後20日內向本院補提理由書狀
（均須按他造當事人之人數附繕本）。
上訴時應提出委任律師或具有律師資格之人之委任狀；委任有律
師資格者，另應附具律師資格證書及釋明委任人與受任人有民事
訴訟法第466條之1第1項但書或第2項所定關係之釋明文書影本。
如委任律師提起上訴，應一併繳納上訴裁判費。　　
　　                                書記官  劉雅玲
　　
中　　華　　民　　國　　110 　年　　4 　　月　　21　　日